【裁判字號】    97,訴,62
【裁判日期】    970429
【裁判案由】    撤銷贈與行為等
【裁判全文】
臺灣嘉義地方法院民事判決                97年度訴字第62號
原      告  京城商業銀行股份有限公司
法定代理人  戊○○
訴訟代理人  丙○○
訴訟代理人  丁○○
被      告  乙○○
兼訴訟代理人            61號.
被      告  甲○○
上列當事人間撤銷贈與行為等事件，於中華民國97年4月15日言
詞辯論終結，本院判決如下：
    主  文
被告間就如附表所示之不動產，於民國八十九年五月五日所為贈
與之債權行為及所有權移轉之物權行為均應予撤銷。
被告甲○○應將如附表所示之不動產以贈與為原因，於民國八十
九年五月二十六日所為之所有權移轉登記予以塗銷。
原告其餘之訴駁回。
訴訟費用由被告負擔四分之三，餘由原告負擔。
    事實及理由
壹、程序方面：
    按不變更訴訟標的，而補充或更正事實上或法律上之陳述者
    ，非為訴之變更或追加，民事訴訟法第256條定有明文。本
    件原告起訴時訴之聲明第1項為請求：被告乙○○與甲○○
    間就坐落嘉義縣民雄鄉○○段436地號土地及其地上建物建
    號36，權利範圍全部，於民國89年5月5日所為之贈與行為應
    予撤銷、並塗銷其89年5月26日之所有權移轉登記。嗣於民
    國97年4月15日當庭更正聲明第1項為請求被告乙○○與甲○
    ○間就前開不動產，於民國89年5月5日所為之贈與行為及物
    權移轉行為，均應予以撤銷。核其陳述，僅屬更正事實上或
    法律上陳述，非屬訴之變更或追加，所為更正聲明應屬合法
    ，先予敘明。
貳、實體方面：
一、原告起訴主張：
（一）被告乙○○邀同訴外人李玟宜為連帶保證人，於民國89年
      2月3日，向原告（更名前為台南區中小企業銀行股份有限
      公司）借款2筆，均為新台幣（下同）153萬元，借款期間
      均為自89年2月3日起至92年2月3日止，除利息按上開借款
      借據之約定條款計算外，依約如未按期攤還或付息時，應
      即喪失期限利益，視為全部到期，除應按約定利率付息外
      ，自逾期日起6個月內加付上開利率百分之10，超過6個月
      部分，另加付上開利率百分之20之違約金。上開2筆借款
      均僅繳納至90年12月3日，俟後並未續行繳納，依約已喪
      失期限利益，原告催討未果，經聲請法院核發支付命令確
      定後，聲請強制執行被告乙○○於原告處之抵押物，經鈞
      院93年度執毅字第11988號及11989號強制執行程序拍賣後
      ，仍未能清償，不足之債權金額本金部分為2,274,197元
      。
（二）又原告於聲請就訴外人李玟宜之不動產欲辦理強制執行程
      序時，經前往察看其標的現狀，發現係位於嘉義縣民雄鄉
      ○○號○段220號之建物，然該同路段214、216、218、22
      0號係為打通之建物乙棟，並出租於第三人即土地銀行民
      雄分行。故經原告於96年11月30日查調其建物之謄本後，
      始知悉被告乙○○於89年5月5日將其所有、如附表所示之
      不動產（下稱系爭不動產）贈與移轉登記予其妻即被告甲
      ○○，並於89年5月26日完成所有權移轉登記。
（三）債務人所為之無償行為有害及債權人者，債權人得聲請法
      院撤銷之；債權人依前開規定聲請法院撤銷時，得並聲請
      命受益人回復原狀，民法第244條第1項、第4項前段定有
      明文。最高法院62台上字第2609號判例：「債權人得依民
      法第244條規定行使撤銷權，以其債權於債務人為詐害行
      為時業已存在者為限…」。原告之債權於89年2月3日業已
      成立，而被告乙○○於89年5月5日將其所有系爭不動產贈
      與移轉登記予被告甲○○，並於89年5月26日完成所有權
      移轉登記。為此，爰聲明：1.被告乙○○與甲○○間就如
      附表所示之不動產，於民國89年5月5日之贈與行為及所為
      之物權移轉行為，均應予以撤銷，並塗銷其89年5月26日
      之所有權移轉登記。2.訴訟費用由被告負擔。
（四）對被告抗辯所為之陳述：查本件原告就系爭不動產假處分
      之時間為96年12月12日，而原告於97年1月29日行使撤銷
      訴權，未逾民法第245條之法定除斥期間，且原告債權存
      在於被告間贈與行為前，自得依法行使撤銷訴權；又被告
      等所為之移轉登記物權行為既應以撤銷，則原告一併訴請
      鈞院將被告甲○○上開所有權移轉登記予以塗銷，亦屬有
      理。至於被告所主張不當得利，按民法第197條前段規定
      ：「無法律上之原因而受利益，致他人受損害者，應返還
      其利益。」綜觀本案，被告所主張不當得利要件尚未成立
      ，且此係另一法律關係應另行起訴與本案無涉。
（五）證據：提出土地建物謄本及不動產附表1份、借據暨授信
      約定書影本2份、財產歸屬資料清單影本1份、鈞院93年度
      執毅字第11988號及11989號分配表影本各1份、91年度執
      毅字第8447號債權憑證影本2份、96年度裁全字第3302號
      民事裁定影本乙份。
二、被告抗辯略以：
（一）按撤銷權自債權人知有撤銷原因時起，一年間不行使而消
      滅，民法第245條訂有明文。本件贈與之行為日期為89年5
      月5日，移轉所有權日期則於89年5月26日，原告於91年間
      曾查過保證人之房地，應於91年即知上開贈與行為，而原
      告於97年2月間始行起訴，其請求權時效早已消滅。按民
      法第244條規定之因詐害行為所得行使之撤銷權，係屬一
      種撤銷訴權，非先經債權人訴求撤銷債務人與第三人間之
      有償或無償行為，尚不得逕行塗銷其所有權移轉登記（參
      酌最高法院56台上字第347號判例）。本件原告訴請塗銷
      所有權移轉登記，在原告訴請撤銷被告間之贈與行為勝訴
      並確定前，依上開判例意旨，不得訴請塗銷所有權移轉登
      記。故本件原告請求塗銷所有權部份，顯無理由。
（二）系爭不動產於89年5月26日所有權移轉登記予被告甲○○
      前，已向土地銀行借貸3,350,000元，並設定本金最高限
      額4,020,000元之抵押權在案，有建物登記謄本乙紙可稽
      。系爭不動產所有權移轉登記予被告甲○○後，上開貸款
      即由被告甲○○向土地銀行清償本金702,880元，利息每
      年164,803元，以8年計算，利息清償1,318,424元，本金
      及利息合計2,021,304元。今所有權移轉登記如無端被塗
      銷，則系爭不動產設定抵押之貸款額勢必因而減少，原告
      之受償額因而增加，原告上開不當得利，在未返還被告甲
      ○○前，不得請求撤銷贈與行為。為此請求駁回原告之訴
      ，訴訟費用由原告負擔。
三、不爭執之事項：
（一）兩造間確有如原告所述之債權債務關係存在。
（二）被告2人於89年5月5日有為贈與行為及移轉系爭不動產之
      所有權行為，並於89年5月26日為系爭不動產所有權移轉
      登記。
四、本件之爭點：
（一）本件是否已過除斥期間？
（二）原告有無不當得利之情事？
五、本院依職權調閱本院91年度執全字第635號卷宗、91年度執
    全字第656號卷宗、91年度裁全字第1179號卷宗、91年度裁
    全字第1180號卷宗審核無誤。
六、本院之判斷：
（一）按債權人得依民法第244條規定行使撤銷權，以其債權於
      債務人為詐害行為時，業已存在者為限，若債務人為詐害
      行為時，其債權尚未發生，自不許其時尚非債權人之人，
      於嗣後取得債權時，溯及的行使撤銷權（最高法院62年台
      上字第2609號判例意旨參照）。本件原告主張對被告乙○
      ○之上開債權，係於民國89年2月3日即成立之事實，業據
      渠提出被告乙○○所簽立之借據暨授信約定書影本2份在
      卷可查，復為被告所不爭執，從而，原告對於被告乙○○
      之債權於89年2月3日業已存在，且發生在前開贈與行為即
      89年5月5日前乙節，堪以認定。
（二）次按民法第244條撤銷權，自債權人知有撤銷原因時起，1
      年間不行使，或自行為時起，經過10年而消滅，民法第24
      5條定有明文。原告主張係於96年11月30日向地政機關申
      請如附表所示之不動產登記謄本時，始知被告乙○○於89
      年5月5日將該等不動產以「贈與」為原因，移轉登記予其
      妻即被告甲○○等情，有該等不動產登記謄本附卷足證，
      且本院依職權調閱前開91年度執全字第635號、91年度執
      全字第656號、91年度裁全字第1179號、91年度裁全字第
      1180號等相關原告與訴外人李玟宜、李林美華、李亭瑩之
      保全程序及執行等卷宗，查核確均未有如附表所示不動產
      之相關移轉資料無訛，是原告主張其於96年11月30日始知
      有前揭撤銷原因之事實，應堪採信。被告雖辯稱原告於91
      年間曾查過保證人之房地，應於91年即知上開贈與行為云
      云，為原告所否認，則按諸民事訴訟法第277條前段規定
      及舉證責任分配原則，應由被告就所抗辯有利於己之事實
      善盡舉證責任，被告既無法舉證證明該等事實，僅空言辯
      解，自難採信。從而，原告既係於96年11月30日始知被告
      間就如附表所示不動產之贈與行為及所有權移轉之物權行
      為，且於97年1月29日即提起本件訴訟，自尚未逾1年之除
      斥期間甚明。
（三）又被告雖抗辯系爭不動產所有權移轉登記予被告甲○○後
      ，即由被告甲○○向土地銀行清償該不動產之貸款本金及
      利息合計2,021,304元，如該所有權移轉登記被塗銷，則
      系爭不動產設定抵押之貸款額勢必因而減少，原告受償額
      因而增加，原告上開不當得利，在未返還被告甲○○前，
      不得請求撤銷贈與行為云云。惟按民法第179條前段就不
      當得利之規定係指無法律上之原因而受利益，致他人受損
      害者，應返還其利益；本件原告與被告乙○○間存有上述
      消費借貸契約之法律關係已如前述．故原告係本於債權人
      之地位就系爭不動產行使撤銷權，並訴求撤銷債務人即被
      告乙○○與第三人即被告甲○○間之無償行為，復得請求
      塗銷其所有權移轉登記以回復原狀，而原告於系爭不動產
      回復予被告乙○○所有，亦係本於前開消費借貸契約之債
      權人地位而得就被告乙○○所有之財產受償，並非無法律
      上原因而受利益，即與前述不當得利之成立要件未符，是
      被告此部分所為之抗辯，顯係曲解該等法條之文義，洵不
      足採。
七、再按債務人所為之無償行為，有害及債權者，債權人得聲請
    法院撤銷之；債權人依前開規定聲請法院撤銷時，得並聲請
    命受益人回復原狀，民法第244條第1項、第4項前段分別定
    有明文。而民法第244條之撤銷權，其客體乃包括債務人之
    債權行為及物權行為，債權人行使此種撤銷權時，並可同時
    訴請撤銷債務人之債權行為及物權行為（最高法院42年台上
    字第323號、48年台上字1750號判例意旨參照）。查被告間
    就如附表所示不動產所為贈與之債權行為及所有權移轉登記
    之物權行為，既屬無償行為，且害及原告債權，依民法第24
    4條第1項規定，原告自得訴請撤銷，並得依同條第4項前段
    之規定，訴請被告甲○○塗銷系爭不動產之所有權移轉登記
    ，回復被告乙○○所有。從而，原告本於前開規定，提起本
    訴，請求被告間就如附表所示之不動產，於民國89年5月5日
    之贈與行為及所為之物權移轉行為，均應予以撤銷；被告甲
    ○○並應塗銷系爭不動產於89年5月26日之所有權移轉登記
    ，即屬有據，應予准許，爰判決如主文第1項所示。原告逾
    此部分之請求，即就被告乙○○應塗銷系爭不動產於89年5
    月26日之所有權移轉登記聲明部分，因被告乙○○非受益人
    ，揆諸上述判例意旨，自不得聲請命其回復原狀，是原告所
    為之此部分聲明，於法無據，不應准許，應予駁回。
八、本件為判決之基礎己臻明確，兩造其餘之主張、陳述及其他
    所提證據，經本院斟酌後，均與判決結果無影響，亦與本案
    之爭點無涉，自無庸逐一論述，併此敘明。
九、據上論結，本件原告之訴為一部有理由，一部無理由，依民
    事訴訟法第79條、第85條第1項，判決如主文。
中    華    民    國    97    年    4     月    29    日
                  民一庭法  官  游悅晨
以上正本係照原本作成
如對本判決上訴須於判決送達後20日內向本院提出上訴狀
中    華    民    國    97    年    4     月    29    日
                        書記官  張富
附表：
一、土地：嘉義縣民雄鄉○○段436地號、地目建、面積62.46平
    方公尺、權利範圍全部
二、建物：建號36、基地坐落嘉義縣民雄鄉○○段436地號、建
    物門牌嘉義縣民雄鄉○○村○○路○段216號、建物面積一
    層37.08平方公尺、二層48.13平方公尺、騎樓10.08平方公
    尺、合計95.29平方公尺、權利範圍全部


司法院資訊處製作；財團法人民間司法改革基金會備份。
